臺灣板橋地方法院民事判決　　　　　　　96年度家訴字第56號
原　　　告　國泰人壽保險股份有限公司
法定代理人　乙○○
訴訟代理人　賴盛星律師
被　　　告　甲○○
訴訟代理人　蘇錦霞律師
上列當事人間請求給付遺棄事件，本院於中華民國96年7 月11日
言詞辯論終結，判決如下：
    主  文
原告之訴駁回。
訴訟費用由原告負擔。
    事實及理由
一、原告主張：
(一)、被告甲○○於民國九十二年十月十五日以其父許文同、母許
    嚴麗於民國九十年七月二十九日晚上駕7A-0639 號自小客
    車自台北縣永和市前往宜蘭縣，嗣於翌日（即七月三十日）
    上午當地居民在北部濱海公路八十四公里處發現被告雙親之
    座車墜落山崖，安全氣囊爆開、車體嚴重受損，於九十年七
    月三十一日海岸巡防司令部人員執行巡邏勤務時亦發現被告
    雙親之座車墬落山崖。被告雙親失蹤日正值桃芝颱風侵襲台
    灣，狂風豪雨重創北台灣並造成多處地區道路塌方淹水交通
    中斷，被告遂以其雙親遭遇特別災難已達一年以上為由，向
    鈞院聲請公示催告，經鈞院准以九十一年度家催字第二三二
    號裁定對被告之父母公示催告。被告於刊登報紙之翌日起八
    個月陳報期間屆滿後，未見有人陳報，亦無被告父母之信息
    ，再依民法第8 條第3 項規定聲請鈞院為死亡宣告之判決，
    經鈞院於民國九十二年十一月二十八日准以九十二年度亡字
    第五○號民事判決宣告被告之父母於91年7 月29日下午12時
    死亡。
(二)、民法第八條第三項規定之「特別災難」，雖包括戰爭、海難
    、空難、大水災、大火災、暴風雪，以及其他特別危險事件
    ；災難是否終了，以該特別災難影響所及地區為準，如大水
    災以受災地區為準。依交通部中央氣象局96年3 月22日中象
    參字第0960003188號覆台灣高等法院96年保險上字第4號 函
    所檢附之基隆氣象站、鼻頭角自動氣象站、瑞芳自動雨量站
    逐日逐時雨量資料表所示，於90年7 月29日、7 月30 日 及
    7 月31日，在基隆氣象站所測得之全天二十四小時之總雨量
    為分別2.3 ㎜、21.5㎜及0 ㎜，合計三天之總降雨量僅為
    23.8㎜，於上開三天時間內，在鼻頭角自動氣象站所測得之
    全天二十四小時之總雨量亦僅為1.0 ㎜、4.0 ㎜及0 ㎜，合
    計為5.0 ㎜，另於該三天時間內，在瑞芳自動雨量站所測得
    之全天二十四小時之總雨量則為分別2.0 ㎜、17.0㎜及1.5
    ㎜，合計為20.5㎜，則依被告所稱其父母失蹤之前後三天時
    間相鄰三地之降雨量，並參諸中央氣象局前開函附件之雨量
    別說明，於一天24小時累積雨量達50㎜始得謂下大雨，被告
    父母所駕駛車輛被發現墜崖地區之三天內之總降雨量（三天
    累計最高降雨量為基隆地區所測得之23.8㎜），仍未達一天
    降雨量可稱為「大雨」之標準，如何能謂該地區達到降豪雨
    之程度。又依中央氣象局所附之基隆氣象站所測得90年7 月
    29日至31日三天內之平均風速，分別為3.5 、3.9 、1.8 ，
    另鼻頭角自動氣象站所測得之90年7 月29日至31日三天內之
    平均風速分別為9.3 、10.4、2.9 ，其平均最大風速最高者
    為鼻頭角自動氣象站所測得之10.3而已，而參諸中央氣象局
    所附之蒲福風級表所示，該平均最大風速最高者僅達清風（
    8.0-10.7）之程度而已，更難謂已達狂風之程度。被告之父
    母所駕駛之自用小客車墜崖當時，縱然桃芝颱風為北台灣帶
    來豪雨，惟該車輛墜崖地區，既未發生被告所稱之「狂風豪
    雨」之特別災難程度，自難謂被告父母係遭遇特別災難而失
    蹤，甚至於該特別災難中死亡。
(三)、又證人劉泉宏於民國95年3 月20日在台灣高等法院96年保險
    上字第4 號給付保險金事件中證稱「（問：車子的內部有無
    濕掉？）門開的那邊有海水還是雨水的痕跡，但是不多，我
    記得車子內部幾乎是乾的，我看到的車子應該是八月一日的
    事情。車子內部，我記得是絨布的，如果有受到水浸濕應該
    會有水濕，但是我們進去時沒有水濕的痕跡也沒有浸水的味
    道，只有在駕駛座那邊有一點點濕。」「（問：車子落下的
    地方那幾天海水會不會打上來？）答：如果有浪的話，會打
    上來，但是如果浪打上來散落物應該會被海水沖走，但是我
    們發現的時候像是手機鞋子等散落物都還在車子的旁邊。」
    「（問：撿到手機鞋子是濕的還是乾的？）答：手機是乾的
    ，沒有SIM 卡，我有印象，車子外的鞋子我沒有印象，車子
    上鞋子是乾的。手機有撞擊的痕跡，但是裝SIM 卡的外蓋都
    還在。我們採證的時候，在車後的行李箱有採到三處指紋及
    掌紋，但刑事警察局告訴我們沒有辦法比對。」「我是在車
    輛被吊起後，我去量仰角他的距離，如果車輛在行進中車輛
    落地會有個弧線，據我量當時車輛應該是在無動力狀況下垂
    直滑下的。」「我們採證的時候，在車後的行李箱有採到三
    處指紋及掌紋，但刑事警察局告訴我們沒有辦法比對。」「
    停車場下的路徑，到達車子翻落處之前，有顆不規則突出來
    的石頭，那顆石頭有明顯的刮痕，草與石頭都有刮痕，所以
    我們認定車子是從那個停車場滑下去的，他在滑下之前會經
    過十公分的墩。」「我是指車輛正後面車牌旁邊，就是車屁
    股的後方。」「通聯位置顯示受話發話基地台的位置三天來
    都是在往返於基隆及水湳洞間。也就是電話有時候是在基隆
    受話發話，有時候在水湳洞收話發話。」「車子在滑落前車
    門就已經是開啟狀態，因為我們問過福特廠，在這型車是有
    強化結構，如果是像本件一樣翻落到山岩底下，車門是打不
    開，但我們去看的時候，車子的車門是打開的而且關不回去
    ，如果是掉落後才打開車門，車門應該是可以關回去的。」
    等語。是依證人劉泉宏之證詞，被告之父親許文同留在車輛
    墜崖現場之鞋子及手機既然仍留在汽車旁邊，此項事實益足
    以證明被告父母不可能於車輛墜崖後在海岸岩石上遭海浪沖
    走，否則如較重之許文同夫婦已遭海浪沖走之情況下，其較
    輕之手機及鞋子自無可能仍留在原地而安然無恙，且實際上
    於該車輛墜崖前，被告父母根本不在車內，以致於被告父母
    所駕駛車輛係以無動力之狀態下滑落至山崖下，而非以弧線
    方式衝落至山崖，故被告父母並未發生死亡之事實，至屬明
    顯。因此被告向鈞院聲請其父母死亡宣告時聲稱渠等係遭洪
    水沖走乙節，顯然亦與事實不符。
(四)、鈞院僅憑被告片面提供之剪報資料，依被告之聲請，即認其
    父母係遭遇特別災難失蹤，依民法第8 條第3 項規定為公示
    催告，並於滿一年後為死亡宣告，其認事用法顯有未合。
(五)、被告主張其父母遭遇特別災難失蹤一年以上並經法院為死亡
    宣告之判決，經訴請原告給付意外事故死亡保險金，經台灣
    台北地方法院94年度保險字第152 號民事判決命原告給付被
    告甲○○等兄妹三人各新台幣13,933,120元在案。原告已提
    起上訴並由台灣高等法院民事庭辰股審理中。原告就被告父
    母是否因遭遇特別災難死亡，既有應否給付保險金之爭議存
    在，原告即為民事訴訟法第六百三十五條第一項所規定之有
    法律上利害關係之人，自得提起撤銷死亡宣告之訴。
    又依民事訴訟法第六百三十六條準用同法第五百五十一條第
    二項第一款規定，「法律上不許行公示催告程序者」，係指
    原宣告死亡程序中所行之公示催告，無法律上之根據而言，
    例如人失蹤未屆滿民法第八條所定之期間，或並未遭遇特別
    災難而指為有此事實，或其人係因戰事隔離而並非有失蹤之
    情形，均與死亡宣告之要件不合，自不許行公示催告。原程
    序如有誤為並基於此為宣告死亡之判決者，有法律上利害關
    係之人即得對之提起撤銷之訴。
    被告父母之公示催告程序及死亡宣告均由被告甲○○之名義
    提起，被告以其父母遭遇特別災難為由，於失蹤滿一年後即
    聲請鈞院依民法第八條第三項規定為公示催告之裁定及死亡
    宣告之判決，惟因被告父母失蹤前後之九十年七月二十九日
    、七月三十日及七月三十一日共計三天內，北部濱海公路八
    十四公里處當地之總雨量僅23.8㎜，該失蹤前後三天內之總
    雨量仍未達一天降雨量可稱為「大雨」之標準，自難謂已達
    豪雨程度；另當地平均最大風速最高者僅達清風（8.0-10.7
    ）之程度而已，亦未達所謂狂風之程度。縱被告父母未見蹤
    跡而可認有失蹤之事實，惟既非遭遇特別災難，依民法第八
    條第一項規定，應於失蹤滿七年後，法院始得為公示催告之
    裁定及為死亡宣告之判決，鈞院在被告父母未遭遇特別災難
    之情事下，即依民法第八條第三項規定為被告父母二人死亡
    宣告，參諸上開說明，鈞院前揭公示催告及死亡宣告即有民
    事訴訟法第五百五十一條第二項第一款所定「法律不許行公
    示催告程序」之情事。原告自得依民事訴訟法第六百三十五
    條及第六百三十六條規定，向原為死亡宣告判決之鈞院提起
    撤銷死亡宣告之訴。
(六)、又依民事訴訟法第六三六條及第六三七條規定，如以受死亡
    宣告人尚生存為理由，而提起撤銷死亡宣告之訴者，即不適
    用民法第五百五十二條有關應於三十日之不變期間內提起之
    限制。
    鈞院九十二年亡字第五○號宣告被告父母死亡之判決，係依
    民法第八條第三項規定，以被告父母遭受特別災難為由，於
    渠等失蹤滿一年後即為宣告死亡之判決，惟依前述交通部中
    央氣象局96年3月22日中象參字第0960003188號函及其附件
    ，足以證明在被告所主張發生失蹤事故之當天，當地並未發
    生足以認定被宣告死亡人許文同、許嚴孋英曾遭受特別災難
    之事實，且依台灣高等法院96年保險上字第4號準備程序筆
    錄中警員劉泉宏之證詞，被告之父許文同之通聯記錄，許文
    同在失蹤前三天內之行動電話發話及受話地點，係在基隆與
    水湳洞間往返、許文同所駕之車輛係在無動力狀態下垂直滑
    落、在車後行李箱有採到三處指紋及掌紋、車子在滑落前車
    門就已經是開啟狀態等證詞，應足以證明被告父母於其所駕
    車輛墜崖時並不在車內，應係被告父母製造車禍失蹤之假象
    ，故此項事項足以間接證明被告父母並未死亡，換言之，被
    宣告死亡人許文同、許嚴孋英仍然生存。為此原告依民事訴
    訟法第六百三十六條規定追加以被宣告死亡人許文同、許嚴
    孋英仍然生存為原因，提起本件撤銷死亡宣告之訴。
    故如鈞院認原告前依民事訴訟法第六百三十六條以鈞院上開
    死亡宣告判決所確定死亡之時間為不當之主張，因已逾三十
    日之不變期間為不合法者，則請准予審酌被宣告死亡人許文
    同、許嚴孋英仍然生存之事實，而為撤銷鈞院九十二年亡字
    第五○號所為死亡宣告之判決。
(七)、訴之聲明：鈞院九十二年度亡字第五○號於民國九十二年十
    一月二十八日所為「宣告許文同（男，民國○○○年○月○
    ○日生，身分證統一編號：Ｚ 000000000號，最後
    設籍地址：台北縣永和市○○路四六五巷十七弄二十號）、
    許嚴麗（女，民國○○○年○月○○○日生，身分證統一
    編號：Ｚ 000000000號，最後設籍地址：台北縣永
    和市○○路四六五巷十七弄二十號）於民國九十一年七月二
    十九日下午十二時死亡。」之民事判決應予撤銷。
二、被告抗辯：
(一)、原告依據交通部中央氣象局函覆於基隆氣象站、鼻頭角自動
    氣象站、瑞芳自動雨量站遂日遂時與量資料所示，認定未達
    所謂之大雨之標準且最大風速僅達清風（8.0-10.7），難謂
    達狂風之程度，自難為被告父母係遭遇特別災難而失蹤云云
    。然所謂颱風是氣象學上說颱風是一種劇烈的熱帶氣旋，而
    熱帶氣旋就是在熱帶海洋上發生的低氣壓。在北半球的颱風
    ，其近地面的風，以颱風中心為中心，呈逆時針方向轉動，
    在南半球則呈順時針方向轉動。颱風就是發生在熱帶海洋上
    的一種非常猛烈的風暴。颱風暴風範圍達數百公里，由於每
    個颱風之結構不同，導致風雨分布也有所差異。
    颱風認定之標準並非以雨量為認定之標準，而係以風強度之
    情形認定，依原告所指中央氣象局所測之風速已達8.0-10.7
    ，已係輕度颱風之標準，故被告父母所駕車輛墬崖處，係已
    達颱風之標準，並不以未有大雨而認定其非颱風。故被告父
    母於失蹤時，係於颱風之特別災難所發生。被告父母發生失
    蹤之期間係為桃芝颱風風災所致，雖雨量不大，但風速已達
    颱風之程度，並非原告所指稱非特別災難，原裁定並無違誤
    之處。
(二)、原告依證人劉泉宏之證詞，認為被告父母未於車內，為臆測
    之詞，無任何實證。原告指稱被告父母製造車禍失蹤之假象
    ，而認其等仍然生存，惟被告父母至今仍未見蹤影，亦無任
    何人可證明其二人尚生存，原告據此聲請撤銷原死亡宣告顯
    然無據。
(三)、原告依民事訴訟法第635 條及第636 條規定提起撤銷死亡宣
    告之訴。惟依民事訴訟法第637 條規定「第五百五十二條之
    規定，於以受死亡宣告人尚生存為理由，提起撤銷死亡宣告
    之訴者，不適用之。」，及依民事訴訟法第552 條第1 項規
    定：「撤銷除權判決之訴，應於三十日之不變期間內提起之
    。前項期間，自原告知悉除權判決時起算。但依前條第四款
    或第六款所定事由提起撤銷除權判決之訴，如原告於知有除
    權判決時不知其事由者，自知悉其事由時起算。」
    有關被告父母之死亡宣告為民國92年11月28日作成宣告，而
    被告於民國92年12月8 日通知原告請求給付保險金，原告業
    已知悉除權判決之存在，故原告業已超過三十日不變期間。
    又原告主張係於高院向氣象局查詢失蹤日期之風雨量與證人
    劉泉宏作證之後才知道當地並沒有發生特別災難，然原告於
    被告請求原告給付保險金之訴訟中，業從傳訊證人蘇建仲及
    瑞芳分局瑞濱派出所之訊問筆錄中主張被告之父母並非經洪
    水或海水沖走，於該訴訟中主張非特別災難失蹤，此有原告
    於95年8 月11日所撰爭點整理暨聲請調查證據狀（即被證一
    號證據）可知。倘若被告父母真非因颱風之原因失蹤，原告
　　於原審中既已知悉，而氣象局查詢失蹤日期之風雨量與證人
　  劉泉宏作證，僅係為原告補強證據，並不得以此作為知悉之
    始點。
(四)、訴之聲明：請求駁回原告之訴。
三、按民事訴訟法第六百三十六條規定：「撤銷死亡宣告之訴，
    除準用第五百五十一條第二項之規定外，如受死亡宣告人尚
    生存或確定死亡之時不當者，亦得提起之。」。又民事訴訟
    法第六百三十七條規定：「第五百五十二條之規定，於以受
    死亡宣告人尚生存為理由，提起撤銷死亡宣告之訴者，不適
    用之。」。
    又前揭所準用之民事訴訟法第五百五十二條規定：「撤銷除
    權判決之訴，應於三十日之不變期間內提起之。前項期間，
    自原告知悉除權判決時起算。但依前條第四款或第六款所定
    事由提起撤銷除權判決之訴，如原告於知有除權判決時不知
    其事由者，自知悉其事由時起算。除權判決宣示後已逾五年
    者，不得提起撤銷之訴。」。
    是以，撤銷死亡宣告之訴，應於三十日之不變期間內提起之
    ；此項期間，自原告知悉宣告死亡之判決時起算。惟以受死
    亡宣告人尚生存為理由，提起撤銷死亡宣告之訴者，不適用
    三十日不變期間之限制。
四、本件原告提起撤銷死亡宣告之訴，有二項理由，(1)依民事訴
    訟法第六三六條前段規定準用同法第五五一條第二項第一款
    規定，「法律不許行公示催告程序者」。(2)依民事訴訟法第
    636 條後段規定，「受死亡宣告人尚生存」。
    惟第(1)項事由，須於原告知悉宣告死亡之判決時起三十日之
    不變期間內提起；至於第(2)項事由，則不受此限制。
    茲就原告主張的二項理由，分述如下：
(一)、查，本院玉股於92年11月28日以92年度亡字第50號宣告被告
    父母於91年7 月29日下午12時死亡，嗣被告及其兄妹等三人
    以其父母業經本院宣告死亡為由，向台灣台北地方法院起訴
    請求原告應給付保險金，經台灣台北地方法院審理後認為有
    理由而於95年11月24日以94年度保險字第152 號判決原告應
    給付保險金，此有原告提出之本院92年亡字第50民事判決影
    本、台灣台北地方法院94年度保險字第152 號民事判決影本
    各1 件在卷可證。是以，原告最遲於95年11月24日即知悉有
    該死亡宣告判決之存在。然原告竟拖延至96年4 月18日始提
    起本件撤銷死亡宣告訴訟，此有本案起訴狀上所蓋的本院收
    文日期戳可證。因此原告早已逾三十日之不變起訴期間。從
    而，原告主張系爭死亡宣告判決有「法律不許行公示催告程
    序」之得撤銷理由，請求撤銷之，因已逾三十日不變期間，
    為不合法，應予駁回。
(二)、至於原告主張受死亡宣告之被告父母尚生存，無非以氣象局
    所發布雨量及風速、證人劉泉宏所述，而臆測被告父母未失
    蹤。然原告並未提出具體證據證明被告父母目前所在處所，
    致本院無從認定被告父母仍生存，是以原告空言主張被告父
    母仍生存，尚難採信。從而，原告主張被告父母仍生存而請
    求撤銷被告父母的死亡判決，為無理由，亦應駁回。
五、訴訟費用負擔之依據：民事訴訟法第78條。
中　　華　　民　　國　　96　　年　　7 　　月　　25　　日
                                臺灣板橋地方法院家事法庭
                                    法　官　  黃  惠  瑛
以上正本證明與原本無異。
如對本判決不服，應於收受判決後20日內向本院提出上訴狀（須
按他造人數附繕本並繳納上訴費用）。
中　　華　　民　　國　　96　　年　　7 　　月　　25 　 日
                                  書記官  楊振宗
